臺灣高等法院刑事判決　　　　　　　　　　　　　九十一年度上易字第二八五七號
　　上　訴　人
　　即　被　告　丙○○　男　民.
右上訴人因恐嚇取財案件，不服臺灣基隆地方法院九十一年度訴字第三十四號，中華
民國九十一年八月八日第一審判決（起訴案號：臺灣基隆地方法院檢察署九十年度偵
字第四九四四號），提起上訴，本院判決如左︰
    主  文
原判決撤銷。
丙○○意圖為自己不法之所有，以恐嚇使人將本人之物交付，未遂，處有期徒刑陸月
，如易科罰金，以佰元折算壹日。
    事  實
一、丙○○於民國八十四年間，因違反肅清煙毒條例案件，經本院判處有期徒刑三年
    六月；八十五年間，又因違反肅清煙毒條例案件，經本院判處有期徒刑三年八月
    ；同年間因麻醉藥品管理條例案件，經台灣台北地方法院判處有期徒刑五月，各
    案接續執行，於八十八年七月二日假釋，假釋期間自八十八年七月二日起至九十
    二年十二月十八日。在假釋期間，仍不知悛悔，復意圖為自己不法之所有，自九
    十年十一月二十七日起，至十二月三日止，接續約六次，前往基隆市○○○路六
    十五巷一０五號佛慈學苑，對住持伍玉恒稱：佛慈學苑建物擴建使用之土地，伊
    有權利，且剛出獄，若不賠償錢財，就要敲（砸）學苑等語。致伍玉恒心生畏懼
    ，簽發付款人為基隆市第二信用合作社，票號為ＰＰ0000000號、九十年
    十二月三日期、面額為新台幣（下同）二萬元之支票乙紙，約定於九十年十二月
    三日下午一時五分許，在佛慈學苑交付支票予丙○○。適為事先據報埋伏之警員
    ，當場查獲丙○○。
二、案經基隆市警察局移送臺灣基隆地方法院檢察署檢察官偵查起訴。
    理  由
一、本院調查庭訊據上訴人即被告丙○○矢口否認有恐嚇取財之犯行，辯稱：基隆市
    ○○○段六十五巷一０五號旁邊的空地，原是其父親陳成耕使用，申請有水錶及
    電錶，十多年前，前任住持向其父親買同巷一０三號房子，一０五號旁邊空地是
    借給前任住持使用。近年，發現前任住持將廟賣給伍玉恒，伍玉恒將一０五號旁
    的空地全部蓋建，之前其大哥陳明輝與伍玉恒談，要求賠三十萬元，雙方談不攏
    ，適逢其服刑出獄，其父親要求處理這件事，後來伍玉恒的弟弟出面，當中間人
    ，雙方談妥二萬元賠償金，俟其去拿支票，警察就前來，其沒有恐嚇云云。
二、然查：
（一）右揭犯罪事實，迭據被害人伍玉恒於偵查及法院審理中指訴綦詳，明確指稱：
      被告去佛慈學苑六次，九十年十一月二十七日第一次去廟裡，最後一次是十二
      月三日，被告在十一月二十七日施予恐嚇，如果不解決事，就要拆房子，使之
      心生畏懼，最後一次在十二月三日索錢，要求二萬元，要求簽二萬元支票，並
      表示如果簽二萬元支票就不再來打擾，學苑房子是釋宏志師父十多年前向被告
      的父親買下來，再轉賣給我們，被告來要地，說地是以前種菜的地（見偵查卷
      第十七至十九頁），被告前前後後到學苑五、六次，揚言說我們沒有交代的話
      ，他要敲房子，被告說剛出獄，而學苑所用電錶及水錶是他們的，要求給付六
      萬元，我有跟被告說我是向前手的法師購買房子，他們之間的情形我並不清楚
      ，被告有帶朋友來，後來就減成五萬元，後來談為三萬元、二萬元，我與被告
      談時，被告說他是剛出獄，他要在學苑內圍一個地方，自己來住，我當時會害
      怕（見原審卷第一一七頁、第一一八頁）。另現場之證人陳學儒，於偵查時也
      證述：被告到佛慈學苑五、六次，他表示剛關出來，要我們與他解決事情，第
      一次來時有帶人過來說要看電錶及水錶，說若不解決，要拆我們的房子，我與
      師父伍玉恒都很害怕，後來他陸陸續續來了三、四次，原先他要求六萬元解決
      ，最後折衷為二萬元，切結書及支票是因為被告一直來恐嚇，所以師父不得已
      才簽名（見偵查卷第十八頁背面），相互所述之情節，均大致相符合。並有被
      害人簽發之支票影本、切結書、贓物認領保管收據及基隆市中山區○○○路六
      五巷一０五號建物暨其坐落之基隆市○○區○○段七０六地號土地之所有權狀
      影本在卷可稽。
（二）佛慈學苑所在之門牌號碼基隆市中山區○○○路六十五巷一０五號，及其坐落
      之基隆市○○區○○段七０六地號土地，係案外人釋宏志於七十七年十一月二
      十四日購自案外人孫福來，並辦理所有權移轉登記。八十一年四月二十一日，
      釋宏志轉賣予案外人伍天壽；伍天壽復於八十八年七月十四日轉售予被害人，
      且基隆市○○○路六十五巷一０三號及一０五號之門牌號碼，於七十五年至八
      十九年間，並無門牌改編等情，有基隆市安樂地政事務所九十一年六月十一日
      九一基安地所一字第六０九八號函暨所附之所有權移轉買賣契約書、基隆市中
      山區戶政事務所九十一年六月二十六日九一基山戶字第二三０八號函在卷可按
      。又證人釋宏志於原審證稱：佛慈學苑（一０五號）在八十年初是東聲講堂，
      我是東聲講堂的師父，（東聲講堂）的地是在十二、三年前購得，賣方是誰己
      經忘了，至於陳成耕的部分，是在七十九年向他買房子，當時門牌號碼是一０
      三號，並不是佛慈學苑一０五號的房子，當時是先買門牌一０五號的房子及土
      地，後來才買了一０三號的房子，現在一０三號房子己經壞掉了，當初跟陳成
      耕買時，他有說一０五號隔壁那一塊土地要讓我使用，並沒有約定對價，也沒
      有約定返還時間（見原審卷第一○一頁至第一○三頁）。是佛慈學苑所在之基
      隆市○○○路六十五巷一０五號建物及坐落之土地，係案外人釋宏志向第三人
      所購，再由被害人輾轉購得，而基隆市○○○路六十五巷一０三號建物，亦已
      由釋宏志向被告之父陳成耕購得。至於證人釋宏志與陳成耕雙方曾約定一０三
      、一０五號建物旁之空地由證人釋宏志無償使用云云，因陳成耕既非該土地所
      有權人或合法有權使用之人（詳如後述），自無同意或不同意他人使用該土地
      之權利。
（三）被告雖稱被害人占用基隆市○○○路六十五巷一０三及一０五號建物旁之土地
      使用云云，然被告、被害人就所爭執之佛慈學苑占有使用一０三、一０五號房
      屋旁土地之位置，實際在基隆市○○區○○段六八０地號土地上，有原審法院
      九十年四月八日訊問筆錄及地籍圖謄本在卷可考。該六八０地號土地，係於五
      十七年一月八日，由三民建業股份有限公司（以下簡稱三民公司）因買賣取得
      土地所有權，基隆市○○○路六十五巷一０三號建物則係未辦理所有權建物第
      一次登記之建築物，有土地登記謄本、基隆市安樂地政事務所九一基安地所一
      字第六０九八號函在卷可參。另證人甲○○即當地里長，於原審證稱：佛慈學
      苑大約設立有五、六年，其房子的前身應該是被告之父親陳成耕居住，但山上
      的土地大部分都是三民公司所有，在該處的房子大部分都是違章建築，被告之
      父親當時蓋房子是否和地主有過協議，也不清楚．．．．．有一天下午四、五
      點時，佛慈學苑師父打電話來給我，說有人與她就房子使用部分有爭執，師父
      在電話中表示，明天有事請我到佛慈學苑去做見證，隔日到現場時己經有分局
      的警察到現場抓被告等語（見原審卷第四十七頁、第四十八頁）。足見基隆市
      ○○○路六十五巷一０三、一０五號建物旁之空地，係屬案外人三民公司所有
      。再依證人即被告之父陳成耕證稱：一０五號（應為一０三號之誤）房屋的土
      地是三民公司，我在五十五年就在該處土地蓋房子及種植蔬菜，土地是三民公
      司的，當初蓋房子時三民公司並沒有同意我使用；當初山上都沒有人，房子是
      我自己去蓋的，違建的房屋在五十九年有申請水電，我認為是合法的（見原審
      卷第五十頁、第五十一頁）；於本院證稱：沒有叫被告去恐嚇佛慈學苑等語（
      見本院九十一年十一月四日訊問筆錄）。是陳成耕一０三號房屋占用之土地，
      於占用之初，並未經土地所有權人三民公司之同意，且陳成耕於七十九年間已
      將一０三號房屋賣給釋宏志，則無論在一０三號房屋或上開六八０地號土地部
      分，陳成耕均已無任何權源。被告就佛慈學苑所在之土地或房屋，既無任何使
      用或其他權利，竟以剛服刑出獄，如不交付金錢，就要砸毀學苑為恐嚇，顯見
      其有不法所有之意圖。
（四）綜上所述，被告所辯，為卸責之詞，不足採信。其罪證明確，犯行洵堪認定，
      應予依法論科。
三、本件係經被害人事先報警，由警埋伏，俟被告前往取財時，當時予以查獲，業經
    承辦之基隆市警察局少年警察隊偵查員乙○○證明屬實（見本院九十一年十一月
    二十五日訊問筆錄）。是被害人交付財物前，警察已事先埋伏，並逮捕被告，被
    告無法確實取得財物。核被告所為，係犯刑法第三百四十六條第三項、第一項之
    恐嚇取財未遂罪。被告雖先後多次向被害人恐嚇，因其仍屬一犯意之接續多次犯
    行，侵害一法益，為接續犯，僅論以一罪。被告犯罪尚屬未遂，依法減輕其刑。
四、原審對被告為有罪科刑之判決，固非無見。惟查：(一)被告係屬未遂犯，原審認屬
    既遂犯，尚有未洽。(二)原審據上論斷欄，僅引用刑法第三百四十六條，對被告所
    犯該條第幾項之罪，亦漏未引用，自屬無可維持。被告上訴意旨，仍執前詞，否
    認犯罪，雖不足採，但原判決既有可議，自應由本院將原判決撤銷改判。爰審酌
    被告之素行、犯罪之動機、犯罪之情節、已獲得被害人之原諒及被告犯罪後之態
    度等一切情狀，量處如主文第二項所示之刑，並諭知易科罰金之折算標準。
五、被告經合法傳喚，無正當理由未到庭，爰不待其到庭陳述，逕行判決。
六、據上論斷，應依刑事訴訟法第三百六十九條第一項前段、第三百六十四條、第三
    百七十一條、第二百九十九條第一項前段、刑法第三百四十六條第三項、第一項
    、第四十一條第一項前段、罰金罰鍰提高標準條例第一條前段、第二條，判決如
    主文。
本案經檢察官柯麗鈴到庭執行職務。
中    華    民    國      九十一      年      十二    月      二十四    日
                            臺灣高等法院刑事第五庭
                                審判長法  官  曾  德  水
                                      法  官  楊  貴  雄
                                      法  官  趙  功  恆
右正本證明與原本無異。
不得上訴。
                                      書記官  孫  佩  琳
中    華    民    國      九十一      年      十二    月      二十四    日
附錄本案論罪科刑法條全文：
刑法第三百四十六條第一項、第三項
意圖為自己或第三人不法之所有，以恐嚇使人將本人或第三人之物交付者，處六月以
上五年以下有期徒刑，得併科一千元以下罰金。
前二項之未遂犯罰之。
